ACORDAO-COMPLETO-2532584

ACÓRDÃO 882/2022 ATA 14/2022 - PLENÁRIO

VISTO, relatado e discutido este relatório de acompanhamento cujo objeto é o Pregão Eletrônico 10/2020 do Ministério da Economia, realizado pela Central de Compras da Secretaria de Gestão daquela pasta para contratação de serviços de apoio administrativo, recepção e secretariado em favor de 49 órgãos e entidades da Administração Pública Federal localizados no Distrito Federal, ao valor total estimado de R$ 1,7 bilhão para 28 meses de execução.
ACORDAM os Ministros do Tribunal de Contas da União, reunidos em sessão plenária, ante as razões expostas pelo relator, e com fundamento nos arts. 1º, inciso II, e 43, inciso I, da Lei 8.443/1992, c/c os arts. 1º, inciso XV, e 241, do Regimento Interno, em:
9.1. considerar, até o presente momento, alcançados os objetivos do acompanhamento do Pregão Eletrônico 10/2020, realizado no âmbito do projeto Terceirização, da Central de Compras do Ministério da Economia;
9.2. recomendar à Central de Compras do Ministério da Economia que:
9.2.1. intensifique a divulgação de seus produtos, de modo a obter uma maior adesão voluntária dos órgãos e entidades da Administração Pública Federal, sediadas no Distrito Federal ou nos entes federados, tanto do Executivo, quanto do Legislativo e do Judiciário, aos serviços que oferece;
9.2.2. dissemine e incentive a adoção, nas esferas estadual, distrital e municipal da Administração Pública, das boas práticas, modelos, exemplos e benefícios experimentados com a licitação centralizada de serviços de natureza continuada com dedicação de mão de obra, a exemplo do Pregão Eletrônico 10/2020; e
9.3. ordenar à Secretaria de Controle Externo de Aquisições Logísticas que dê continuidade ao presente acompanhamento.

Acompanhamento dos atos futuros decorrentes do objeto do Pregão Eletrônico 10/2020 do Ministério da Economia, especialmente o cumprimento dos compromissos assumidos, com vistas ao tratamento e mitigação dos riscos envolvidos nas inovações e excepcionalidades legais presentes no referido processo licitatório.

Central de Compras da Secretaria de Gestão do Ministério da Economia

3. Interessados/Responsáveis: não há

13.1. Ministros presentes: Ana Arraes (Presidente), Walton Alencar Rodrigues, Benjamin Zymler, Aroldo Cedraz, Bruno Dantas, Jorge Oliveira (Relator) e Antonio Anastasia.
13.2. Ministros-Substitutos presentes: Augusto Sherman Cavalcanti, Marcos Bemquerer Costa, André Luís de Carvalho e Weder de Oliveira.

ACORDAO-COMPLETO-2558406

Acórdão de Relação 2448/2022 - Plenário

Acórdão de Relação

JORGE OLIVEIRA

Trata este processo de acompanhamento decorrente do item 9.3 do Acórdão 558/2021-TCU-Plenário, que autorizou a "Selog a autuar processo autônomo de acompanhamento, nos termos dos arts. 241 e 242, do RITCU, com vistas a dar prosseguimento à análise dos atos futuros decorrentes do objeto do Pregão Eletrônico 10/2020 do Ministério da Economia, especialmente o cumprimento dos compromissos assumidos nestes autos, com vistas ao tratamento e mitigação dos riscos envolvidos nas inovações e excepcionalidades legais presentes no referido processo licitatório".
2.	O Pregão 10/2020 foi realizado pela Central de Compras, unidade integrante da Secretaria de Gestão do Ministério da Economia, no contexto do Projeto Terceirização, que objetiva minimizar problemas nos processos de licitação, contratação, gestão e fiscalização de serviços realizados sob o regime de dedicação exclusiva de mão de obra, por meio da centralização e da padronização de procedimentos.
3.	Transcrevo, a seguir, a instrução elaborada pela Secretaria de Controle Externo de Aquisições Logísticas (Selog) :
"I.	Introdução
1.	Consoante estudo preliminar realizado pela Central de Compras, as licitações de serviços de apoio administrativo, brigada de incêndio, copeiragem, limpeza predial, motorista, portaria, recepção, secretariado e segurança e vigilância predial, caracterizados como regime de dedicação exclusiva de mão de obra, vinham sendo realizadas de forma descentralizada e pulverizada pelos diversos órgãos e entidades da Administração Pública Federal, resultando em importante e flagrante despadronização de especificações, requisitos, valores e quantitativos licitados e contratados.
2.	O conjunto de todas as contratações de serviços sob o regime de dedicação exclusiva de mão de obra, de acordo com levantamento preliminar realizado pela Central de Compras no Sistema Integrado de Administração de Serviços Gerais (Siasg) , consignava cerca de oito mil novos contratos assinados pelos órgãos e entidades em 2019, somando aproximadamente R$ 8,5 bilhões de gastos anuais.
3.	O Ministério da Economia desenvolveu então o Projeto Terceirização, para avaliar e empreender novas soluções para os serviços de apoio administrativo, recepção, secretariado, brigada de incêndio e copeiragem, buscando corrigir os problemas nos processos de licitação, contratação, gestão e fiscalização contratual, assim como a eficiência da alocação dos recursos públicos.
4.	A primeira fase do projeto consistiu no Pregão Eletrônico (PE) para Registro de Preços 10/2020 (conduzido pela Central de Compras) , que licitou os serviços de apoio administrativo, recepção e secretariado em favor de 49 órgãos e entidades da Administração Pública Federal localizados no Distrito Federal, ao valor total estimado de R$ 1,7 bilhão para 28 meses de execução.
5.	No TCU, o PE 10/2020 foi submetido à apreciação por meio do processo de representação sob o TC Processo 045.708/2020-7. A apreciação de mérito resultou no Acórdão 558/2021-TCU-Plenário (relator Ministro Raimundo Carreiro) , que autorizou a Secretaria de Controle Externo de Aquisições Logísticas (Selog) a realizar o acompanhamento dos atos do pregão com vistas a verificar o cumprimento, pelo Ministério da Economia, de compromissos assumidos no âmbito da representação, relacionados à mitigação de riscos envolvidos nas inovações e excepcionalidades legais e jurisprudenciais presentes no certame.
6.	O acompanhamento analisou a atuação da Central de Compras no âmbito do PE 10/2020, no tocante aos três eixos da contratação sob sua responsabilidade: gestão da estratégia de contratação; aproveitamento da solução tecnológica a ser fornecida pelas contratadas; e mitigação de riscos.
7.	A presente instrução de mérito, após a apresentação de capítulos introdutórios (IIHistórico do Processo e IIIVisão geral) , está organizada pelas conclusões obtidas mediante exame de informações sobre os três eixos apresentadas pela Central de Compras (capítulos IV a VI) . Em seguida, são apresentados capítulos para tratar dos benefícios do presente trabalho (Capítulo VII) , da conclusão (capítulo VIII) e da proposta de encaminhamento da Unidade Técnica (capítulo IX) .
8.	No Anexo 1 desta instrução, consta a análise pormenorizada dos três eixos, contendo as informações solicitadas à Central de Compras e os respectivos exames detalhados.
9.	Entende-se que o presente trabalho, no tocante aos seus benefícios: (i) contribuiu para reforçar a atuação, já rotineira, da Central de Compras na elaboração de orientações e esclarecimentos a contratantes e contratados, garantindo a operacionalização correta de adesões e de contratos e, em especial, evitando a autorização de adesões desvantajosas ao contrato centralizado; (ii) pode induzir melhorias na realização de licitações da Administração Pública, caso acolhida proposta de recomendação para que a Central de Compras dissemine e incentive a adoção, nas esferas estadual, distrital e municipal, das boas práticas, modelos, exemplos e benefícios experimentados com a licitação centralizada de serviços de natureza continuada com dedicação de mão de obra.
10.	O volume de recursos fiscalizados teve o montante aproximado de R$ 1,4 bilhão em registros de preços realizados em decorrência do Pregão Eletrônico 10/2020.
II.	Histórico do presente processo
11.	Por meio do Acórdão 558/2021-TCU-Plenário (relator Ministro Raimundo Carreiro) , o TCU apreciou no mérito a representação (TC Processo 045.708/2020-7) que questionava a legalidade do PE 10/2020.
12.	As supostas irregularidades examinadas no âmbito do processo de representação foram, em suma, as seguintes:
	a)  adjudicação por lotes, e não por itens, ferindo a jurisprudência e a Súmula 247 do TCU relativamente à suposta falta de justificativa adequada para enquadramento do certame nas exceções admitidas em relação à regra da obrigatoriedade do parcelamento;
	b)  ausência de cláusula editalícia que garanta que eventuais futuras adesões sejam realizadas pelos menores preços dos itens;
	c)  ausência de estudo demonstrando o benefício de previsão de vigência contratual inicial de trinta meses, em vez de doze meses.
13.	A representação foi considerada improcedente pelo Tribunal, por meio do referido acórdão, o qual, por outro lado, autorizou a autuação do presente processo de acompanhamento:
9.3. autorizar a Selog a autuar processo autônomo de acompanhamento, nos termos dos arts. 241 e 242, do RITCU, com vistas a dar prosseguimento à análise dos atos futuros decorrentes do objeto do Pregão Eletrônico 10/2020 do Ministério da Economia, especialmente o cumprimento dos compromissos assumidos nestes autos, com vistas ao tratamento e mitigação dos riscos envolvidos nas inovações e excepcionalidades legais presentes no referido processo licitatório.
14.	Os riscos mencionados no trecho acima transcrito haviam sido elencados na instrução de mérito da Selog no âmbito da representação (peça 66, TC Processo 045.708/2020-7) :
a)	concentração de mercado;
b)	dificuldade na implantação da solução de fiscalização; 
c)	falhas no acompanhamento dos dados inseridos no sistema;
d)	falta de clareza quanto à propriedade dos dados; 
e)	impossibilidade de integração entre os diferentes sistemas; 
f)	forma de implementação gradual dos contratos; e
g)	falta de critérios para autorização de adesões por não participantes.
15.	Além disso, a mesma instrução fez comentários específicos sobre os dois seguintes riscos, anteriormente elencados:
Permissão de adesões a itens baseados em preços que não foram os menores ofertados no âmbito do certame:
16.	Nos termos da referida instrução (item 12) , a Central de Compras, em sua resposta à oitiva, assumiu o compromisso de, a cada análise de consulta (art. 22, §1º do Decreto 7.892/2013) que vier a receber para adesão às Atas de Registro de Preços (ARPs) decorrentes do PE 10/2020, incluirá a verificação se a adesão foi solicitada para o lote como um todo e em quantitativo proporcional dos itens, como condição para manifestar-se favoravelmente à adesão (peça 50, p. 8-9) . 
17.	Assim, a referida instrução considerou justificável a não previsão editalícia que garanta que eventuais futuras adesões sejam realizadas pelos menores preços dos itens, propondo, por outro lado, que o presente acompanhamento verificasse como essas eventuais adesões ocorreram, inclusive em termos de valores contratados (a análise das adesões autorizadas está nos itens 55-58 do Anexo 1) .
Concentração do mercado em poucas empresas:
18.	A mencionada instrução citou o seguinte, quanto ao cenário de mercado desse tipo de objeto de contratação:
18. Por fim, cabe mencionar o cenário de mercado desse tipo de objeto de contratação. Como exposto pela instrução anterior (peça 34) , há indícios de concentração em poucas empresas (oito empresas) , fato confirmado pelo Ministério da Economia até mesmo antes do presente certame, tendo em vista que dez empresas concentravam 127 contratos, sendo que apenas três delas permanecerão nas novas contratações. Por esse motivo, mesmo que a Administração não consiga ampliar a participação de mais empresas, as distorções oriundas dessa concentração devem ter atenção redobrada, especialmente no que tange à forma de fiscalização e gestão de contratos relativas à aferição da qualidade dos serviços prestados e do cumprimento das obrigações dessas licitantes.
19. Sendo assim, considerando que se tratam de diferentes órgãos contratantes, que atualmente possuem estrutura e condições diversas de fiscalização e gestão, e ante às inovações presentes neste projeto, assim como os riscos naturais envolvidos em implementações desse porte, com alta materialidade, entende-se que deve ser autuado por esta unidade técnica um processo de acompanhamento desse certame e dos atos futuros dele decorrente, de maneira a viabilizar o controle concomitante que possibilite ao TCU confirmar os resultados obtidos e identificar eventuais boas práticas que mereçam replicação para a Administração, bem como as possíveis falhas no modelo, e que demandarão a reavaliação por parte do Ministério.
19.	Além dos riscos analisados na referida instrução, a equipe de planejamento da licitação também realizou mapeamento de riscos para as três fases da contratação e previu as respectivas respostas (ETP, peça 12, p. 43-27, TC Processo 045.708/2020-7) .
20.	Autuado o presente acompanhamento, a primeira instrução realizada nos respectivos autos (peça 6) resultou em diligência com o objetivo de obter informações sobre a atuação da Central de Compras no tocante aos três eixos da contratação sob sua responsabilidade, a seguir especificados:
	a)  planejar, coordenar, controlar e operacionalizar a estratégia de contratação iniciada por meio do PE 10/2020, para obter o máximo de benefícios da iniciativa inovadora, catalogar as boas práticas e comparar os resultados obtidos pelas novas contratações;
	b) adotar as medidas pertinentes que garantam o pleno aproveitamento das soluções tecnológicas a serem fornecidas pelas contratadas; 	
	c) mitigar os riscos identificados pela equipe de planejamento da licitação e outros mencionados no curso da instrução do TC Processo 045.708/2020-7.
21.	A segunda instrução nestes autos (peça 50) , diante das informações apresentadas pela Central de Compras (peças 10-26 e 45-47) , considerou esclarecidas diversas questões levantadas no âmbito dos três eixos, mas propôs nova diligência, uma vez que ainda havia aspectos que só poderiam ser avaliados após o transcurso de tempo mínimo de vigência das ARPs decorrentes do certame. A proposta foi acolhida (peça 51) e a referida Central apresentou novas informações (peças 58-65) .
22.	Por último, a Central de Compras apresentou comentários sobre os benefícios do presente Acompanhamento e sobre possíveis recomendações à referida Unidade Jurisdicionada (peça 69) .
23.	O exame sintético sobre os três eixos (contemplando todas as informações prestadas) será apresentado nos capítulos IV-VI a seguir. O exame analítico contendo todas as referências documentais consta do Anexo 1 desta instrução.
24.	Neste trabalho, as referências a peças aludem àquelas juntadas nos presentes autos, salvo especificação diversa, como no caso das peças relacionadas ao processo TC 045.708/20207, que está em apenso.
III.	Visão Geral
Competências da Central de Compras
25.	A Central de Compras foi criada pelo Governo Federal em 2014, com o objetivo de implementar estratégia de centralização de contratações de bens e serviços de uso comum no âmbito da Administração Pública Federal (APF) .
26.	Ao longo dos anos, tal unidade vem sendo a responsável por diversos projetos inovadores de padronização e licitação centralizada. Conforme consulta no site do órgão, recebem destaque projetos concluídos e disponíveis para a APF, como: TáxiGov, Almoxarifado Virtual Nacional, Compra Direta de Passagens e Serviço Centralizado de Limpeza. Além disso, verifica-se que há ao menos 33 projetos em andamento, entre os quais o que é objeto dos presentes autos (https://www.gov.br/economia/pt-br/assuntos/gestao/central-de-compras) .
27.	Consoante ressaltado pela própria Central de Compras, esta última tem diversas atribuições inerentes à governança das contratações no âmbito do Poder Executivo Federal, que agora se acumulam com suas atribuições de gerenciadora do certame e da respectiva ARP. Destacam-se as atribuições relacionadas no Decreto 9.745/2019:
Art. 131.  À Central de Compras compete, no âmbito do Poder Executivo federal:
I - desenvolver e gerir sistemas de tecnologia de informação para apoiar os processos de aquisição, contratação, alienação e gestão centralizadas de bens e serviços de uso em comum pelos órgãos e pelas entidades da administração pública federal;
II - desenvolver, propor e implementar modelos, mecanismos, processos e procedimentos para aquisição, contratação, alienação e gestão centralizadas de bens e serviços de uso em comum pelos órgãos e pelas entidades;
III - planejar, coordenar, controlar e operacionalizar ações que visem à implementação de estratégias e soluções relativas a licitações, aquisições, contratações, alienações e gestão de bens e serviços de uso em comum;
IV - planejar, coordenar, supervisionar e executar atividades para realização de procedimentos licitatórios, de contratação direta e de alienação, relativos a bens e serviços de uso em comum;
V - planejar e executar procedimentos licitatórios e de contratação direta necessários ao desenvolvimento de suas atividades finalísticas;
VI - planejar, coordenar, supervisionar e executar atividades para realização de aquisições, contratações e gestão de produtos e serviços de tecnologia da informação e comunicação, de uso comum, para atender aos órgãos e às entidades da administração pública federal; e
VII - firmar e gerenciar as atas de registros de preços e os contratos decorrentes dos procedimentos previstos nos incisos IV, V e VI.
§ 1º  As licitações para aquisição e contratação de bens e serviços de uso comum pelos órgãos da administração pública federal direta, autárquica e fundacional serão efetuadas prioritariamente por intermédio da Central de Compras.
§ 2º  As contratações poderão ser executadas e operadas de forma centralizada, em consonância com o disposto nos incisos II, III e VI do caput .
§ 3º  Ato do Secretário Especial de Desburocratização, Gestão e Governo Digital definirá os bens e os serviços de uso em comum cujas licitações, aquisições, contratações, alienações e gestão serão atribuídas exclusivamente à Central de Compras.
§ 4º  A centralização das licitações, da instrução dos processos de aquisição, de contratação direta, de alienação e de gestão será implantada de forma gradual.
28.	Reforçando as atribuições de governança e gerenciamento do certame, a Central de Compras informou o seguinte, no âmbito da representação (peça 62, p. 1-2, TC Processo 045.708/2020-7) :
[...] A migração da prestação dos serviços para a estratégia de contratação refletida nas especificações do Pregão Eletrônico 10/2020 dar-se-á de forma paulatina, respeitado o curso das vigências dos contratos atuais e de acordo com os interesses dos participantes do registro de preços, e com o oferecimento de orientação e apoio da Central de Compras, gerenciadora da futura ata de registro de preços.
[...]
12. Cumpre esclarecer que a Central de Compras realizará acompanhamento da qualidade da prestação dos serviços junto aos órgãos e entidades contratantes dos serviços, no âmbito das atas de registro de preços a serem formalizadas.
12.1. Tal acompanhamento permitirá, além da aprendizagem relevante para eventuais ajustes nas especificações futuras para contratações dos serviços de apoio administrativo, inclusive quanto à solução tecnológica abarcada, potencializar as chances de êxito na obtenção de resultados excelentes na prestação dos serviços para os órgãos e entidades.
12.2. No exercício do gerenciamento da ata de registro de preços, dentre outras ações de gestão de ata a serem seguidas, a Central de Compras estará atenta, desde as primeiras contratações a serem firmadas, ao mapeamento contínuo das reais condições das futuras contratadas para entregar os serviços dentro dos parâmetros de qualidade necessários e especificados no edital e anexos, de forma a identificar, se for o caso, eventual perda de performance com a sucessão de novas contratações, tomando providências cautelares, se for o caso, para que não se instale qualquer situação que não possa ser contornada sem prejuízo aos interesses da Administração.
29.	Assim, tendo em vista as competências e responsabilidades mencionadas anteriormente, cabe à Central de Compras preparar-se para o exercício das seguintes atividades (organizadas nos três eixos a seguir, para facilitar a compreensão) , que decorrem das atribuições previstas no âmbito do citado decreto e da condição de órgão gerenciador:
	a) planejar, coordenar, controlar e operacionalizar a estratégia de contratação iniciada por meio do PE 10/2020, de modo a: (i) extrair o máximo de benefícios da iniciativa inovadora; (ii) registrar e catalogar as boas práticas; (iii) comparar os resultados obtidos pelas novas contratações a serem realizadas com as outras licitações, de modo a evidenciar os ganhos decorrentes da nova modelagem de contratação;
	b) adotar as medidas pertinentes que garantam o pleno aproveitamento das soluções tecnológicas a serem fornecidas pelas contratadas;
	c) mitigar os riscos identificados pela equipe de planejamento da licitação e outros mencionados no curso da instrução do TC Processo 045.708/2020-7.
30.	Conforme já dito anteriormente, o presente acompanhamento contemplou a obtenção de informações relacionadas aos três citados eixos. 
31.	O exame sintético sobre os três eixos será apresentado nos capítulos IV a VI a seguir. O exame analítico, acompanhado de todas as evidências e referências documentais, consta do Anexo 1 da presente instrução.
Modelagem do PE 10/2020
Objeto
32.	O Pregão 10/2020 tem por objeto o registro de preços com a finalidade de contratar empresa para prestação de serviços de apoio administrativo, recepção e secretariado pelos órgãos e entidades da Administração Pública federal direta, autárquica e fundacional, no âmbito do Distrito Federal  (DF) , com execução realizada mediante alocação pela contratada de empregados com os cargos de Auxiliar Administrativo, Assistente Administrativo, Recepcionista, Recepcionista Bilíngue, Secretário Executivo I, Secretário Executivo II e Técnico em Secretariado, e com a disponibilização de solução tecnológica para gestão e fiscalização contratual, por meio de aplicação web e aplicativo mobile, observadas as condições estabelecidas no Edital e seus anexos (peça 15, p. 1 e 4, TC 045.708/20207) .
Dimensionamento do objeto
33.	O certame tem a participação de 49 órgãos/entidades do Poder Executivo Federal localizadas no DF, para os quais foram estimadas as necessidades relativas a sete cargos/postos de trabalho, resultando nos seguintes quantitativos totais para cada cargo (peça 15, p. 4, TC 045.708/20207) :
Tabela 1 - Cargos e respectivos quantitativos e valores estimados
	Cargo/posto
	Qtde estimada (A) 
	Preço unitário (por posto) mensal estimado (R$) (B) 
	Valor total mensal estimado, para todas as contratações (R$) (C) = A x B
	Valor de todas as contratações estimado para 28 meses de execução dos serviços (R$) (D) = C x 28 meses

	Auxiliares Administrativos
	2.600
	3.840,66 
	9.985.709,77 
	279.599.873,49 

	Assistentes Administrativos
	3.550
	6.192,56 
	21.983.581,70 
	615.540.287,70 

	Recepcionistas
	727
	4.940,24 
	3.591.552,58 
	100.563.472,31 

	Recepcionistas Bilíngues
	105
	5.421,90 
	569.299,86 
	15.940.396,14 

	Secretários Executivos I
	704
	10.211,69 
	7.189.026,79 
	201.292.750,10 

	Secretários Executivos II
	168
	11.420,32 
	1.918.614,50 
	53.721.206,06 

	Técnicos em Secretariado
	2.730
	5.718,77 
	15.612.230,89 
	437.142.465,02 

	TOTAIS
	10.584
	-
	60.850.016,10 
	1.703.800.450,82 

34.	Assim, o certame estimou, para todas as contratações, a alocação de 10.584 empregados, com preço mensal de R$ 60.850.016,10 e preço global de R$ 1.703.800.450,82 (28 meses de execução) .
35.	A licitação teve por critério de julgamento o menor preço por lote. Os 49 participantes foram distribuídos por 24 lotes, de modo que cada um destes fosse formado, no geral, por dois participantes, sendo um com valores/quantitativos altos e outro com valores/quantitativos baixos, de maneira a equilibrar a atratividade dos lotes. Minoritariamente, há lotes com três participantes (4 e 24) e com um participante (18) (peça 15, p. 58, TC 045.708/20207) .
36.	Em cada lote há diversos itens, cada um correspondendo a determinado cargo demandado pelo conjunto de participantes do lote. Assim, cada lote tem quantidade variada de itens, a depender da quantidade e de tipos de cargo demandados pelos respectivos participantes. No total, são 136 itens, distribuídos pelos 24 lotes. O edital previu a oferta de lances pelo valor global do lote/grupo (ou seja, o valor do lote para 28 meses, conforme peça 15, p. 5-6, itens 6.1.1 e 7.5.1, TC Processo 045.708/2020-7) .
37.	O critério de aceitabilidade de preços foi o valor total estimado para cada lote (peça 15, p. 43 e 58, item 21.3, TC Processo 045.708/2020-7) .
38.	Registre-se que a Central de Compras pretende expandir o modelo de centralização do certame para órgãos e entidades federais sediados nos Estados, no tocante a apoio administrativo (Audiência Pública, https://www.youtube.com/watch?v=IVWQtpJi_0E, minuto 17) .
Vigência
39.	Os contratos adotarão como regime de execução a empreitada por preço global, com prazos de vigência de 30 meses (os dois primeiros meses constituem o prazo para a contratada se adequar às exigências contratuais, em especial, implantar a solução tecnológica, e os 28 meses restantes são para execução dos serviços) , podendo ser prorrogado por interesse das partes até o limite de sessenta meses (peça 15, p. 4, item 1.5, e p. 23, item 8.8, TC 045.708/20207) .
40.	A validade das Atas de Registro de Preços (ARPs) é de 12 meses (peça 15, p. 77, TC Processo 045.708/2020-7) , ou seja, até 27/8/2022.
Solução Tecnológica
41.	O objeto licitado contempla o fornecimento a cada contratante, pela contratada, de solução tecnológica a ser disponibilizada para gestão e fiscalização contratual, via aplicação web e aplicativo mobile contemplando dados, documentos e informações operacionais e do cumprimento das obrigações previdenciárias, sociais e trabalhistas, inclusive as do Fundo de Garantia do Tempo de Serviço - FGTS, referentes aos empregados alocados para a execução dos serviços, observadas as disposições do Anexo III do Termo de Referência - TR (peça 15, p. 4, item 1.4, e p. 59-65, TC Processo 045.708/2020-7) .
Adesões
42.	É permitida a adesão à Ata de Registro de Preços (ARP) por órgãos e entidades sediadas no Distrito Federal (DF) . A adesão ocorrerá mediante anuência do gerenciador (Central de Compras) , desde que justificada a vantagem, estando condicionada (salvo para adesões feitas por órgãos/entidades de outras esferas federativas) à realização, pelos pretensos aderentes, de estudo demonstrando ganho de eficiência, bem como a viabilidade e a economicidade da utilização da ARP, conforme estabelecido em ato da Seges (peça 15, p. 77, TC Processo 045.708/2020-7) .
Resultados pretendidos para o PE 10/2020
43.	O Projeto Terceirização estabeleceu, para o PE 10/2020, os seguintes objetivos, conforme se observa no Estudo Técnico Preliminar - ETP (peça 12, p. 42-43, TC 045.708/20207) :
a)	padronização das descrições, requisitos e valores dos cargos, assim como dos parâmetros de gestão e fiscalização contratual, por meio da solução tecnológica (foram identificadas mais de 36 especificações de cargos exigidas - 24 para apoio administrativo; quatro para recepção; e cinco para secretariado -, bem como observou-se elevada variação de remunerações e custos totais, no tocante a salário-base - mais de 700% - e a custo-total - mais de 500%, conforme Audiência Pública, https://www.youtube.com/watch?v=IVWQtpJi_0E, minuto 14) ;
b)	redução de 10% da despesa anual de R$ 781.623.124,08 em virtude da licitação centralizada;
c)	economia na ordem de R$ 28 milhões com a redução dos custos processuais de licitação, considerando o custo operacional de R$ 66.144,28 para realização de pregão eletrônico e que 439 processos de contratação deixaram de ser realizados em virtude da centralização (o valor em questão foi identificado em estudo realizado em 2007 pelo então Ministério do Planejamento, Orçamento e Gestão, que apurou que os custos operacionais de um pregão eletrônico para registro de preços totalizavam, à época, R$ 32.187,00. Como não há estudo mais atual sobre o assunto, o referido valor foi atualizado monetariamente em janeiro de 2020 pelo Índice Nacional de Preços ao Consumidor, resultado no valor de R$ 66.144,28, acima mencionado - vide ETP, peça 12, p. 12, TC Processo 045.708/2020-7) ;
d)	redução de despesas com a gestão e fiscalização contratual a ser propiciada pela aplicação da solução tecnológica.
Situação atual do Pregão 10/2020 e eventuais contratos decorrentes das respectivas ARPs
44.	O certame teve sua sessão iniciada em 3/12/2020, que chegou a ser suspensa por medida cautelar deferida no âmbito do TC Processo 045.708/2020-7 por meio de despacho de 1º/2/2021, do relator Ministro Raimundo Carreiro, e referendada pelo Tribunal mediante o Acórdão 181/2021-TCU-Plenário (peças 37 e 44-46 do TC Processo 045.708/2020-7) . Conforme aviso no Comprasnet, o certame foi retomado em 26/3/2021, após revogação da medida cautelar pelo Acórdão 558/2021-TCU-Plenário, do mesmo relator, que considerou a representação improcedente e autorizou o presente acompanhamento. 
45.	A sessão do certame foi então concluída em 3/8/2021 (peça 34) . Após a fase de recursos, ocorreram, em 19/8/2021, a homologação do certame e a adjudicação dos respectivos lotes (peças 35, 36 e 39) , seguida da elaboração de relatório da licitação (peça 41) , este último resumindo todos os fatos ocorridos até a homologação do certame, com tabelas especificando os resultados alcançados. 
46.	Na sequência, foram publicadas, em 30/8/2021, nove Atas de Registro de Preços (ARPs 17 a 25/2021) , uma para cada empresa adjudicatária de um ou mais lotes da licitação (peça 42) , todas com vigência no período de 27/8/2021 (data das assinaturas) a 27/8/2022. Entretanto, a ARP 18/2021 (lotes 2, 7 e 9) foi cancelada com base no art. 20, IV, do Decreto 7.892/2013, considerando que a empresa registrada (MG Terceirização de Serviços Ltda.) não manteve as condições de habilitação e qualificação exigidas no certame (peça 59, p. 4, e Processo SEI 19973.107182/2021-11, mencionado anteriormente) .
47.	O Anexo 2 da presente instrução reúne todas as informações sobre o resultado do certame por lotes e sobre a situação das respectivas contratações.
48.	Quanto à celebração de contratos com base nas ARPs, observa-se, com base no Anexo 2 desta instrução, que:
	a)  83,7% dos 43 participantes de ARPs vigentes (36 participantes) contrataram ou iniciaram os procedimentos para contratação ou sinalizaram que, em 2022 (até o fim da vigência da respectiva ata) , concluirão as contratações totais ou parciais das respectivas quantidades registradas. Desse grupo, o subgrupo dos que já celebraram contratos até o momento perfazem o quantitativo de 19 participantes, alcançando o montante de contratação da ordem de R$ 390.212.347,44, conforme tabela apresentada pela Central de Compras (peça 64; excluído do cálculo o Ministério do Turismo, conforme nota de rodapé 1 do Anexo 2) ;
	b)  um participante (equivalente a 2,3% dos participantes com ARPs vigentes) ainda estuda o assunto para decidir se contrata com base na ARP (Incra) ;
	c)  14% dos 43 participantes das ARPs vigentes (seis participantes) deixarão de contratar por completo com base nessas ARPs. A seguir as justificativas para tanto apresentadas pelos seis participantes, bem como as justificativas de dois outros participantes que informaram as razões para a contratação apenas parcial da respectiva ARP (MDR e Mapa) :
	c.1) os contratos vigentes que já existiam anteriormente às ARPs do PE 10/2020 são mais vantajosos economicamente: MDR e Mapa (no tocante aos cargos que não contratarão) ; Funasa, ANS e MD (em relação a todos os cargos) ;
	c.2) outras justificativas: AEB (realizou a própria licitação) ; Icmbio (não tem interesse, pois fizeram licitação específica que incluiu outros cargos também necessários e não previstos no PE 10/2020) ; e HFA (corte no orçamento impede a contratação) .
49.	Sobre isso, a Central de Compras destacou que, por se tratar de licitação para registro de preços, há somente expectativa de contratação, a qual não é obrigatória, nos termos do art. 16 do Decreto 7.892/2013.
50.	Além das contratações pelos participantes, houve, até o momento, autorizações de adesão tardia do Ministério da Educação (Uasg 150002) nos itens 23 (relativo ao cargo de Auxiliar Administrativo e pertencente ao lote 5) e 31 (relativo ao cargo de Assistente Administrativo e pertencente ao lote 6) e da Superintendência Federal de Agricultura do Mapa no DF (Uasg 130014) no item 31 (pertencente ao lote 6) (peça 62, p. 2) .
IV.	Alta Gestão
51.	O eixo Alta Gestão representa as atribuições da Central de Compras consistentes em planejar, coordenar, controlar e operacionalizar a estratégia de contratação iniciada por meio do PE 10/2020, para obter o máximo de benefícios da iniciativa inovadora, catalogar as boas práticas e mensurar os resultados obtidos pelas novas contratações.
52.	Para o exercício dessas atividades e alcance dos respectivos objetivos, entende-se necessário haver, por parte da Central de Compras, o acompanhamento das contratações, e a verificação de resultados e boas práticas, aspectos esses que foram verificados no presente trabalho.
Acompanhamento das contratações
53.	Consoante afirmou o próprio órgão fiscalizado, o ME, ao trazer para o portfólio de projetos da Central de Compras a licitação e disponibilização/gerenciamento de Registros de Preços para serviços de apoio administrativo, obriga a referida Central a adotar continuamente providências de forma a manter disponíveis e vigentes os instrumentos necessários para as respectivas contratações, evitando-se solução de continuidade.
54.	Em decorrência disso, a Central entende que, para planejar procedimentos futuros de contratação que sucederão às ARPs do PE 10/2020, precisará: (i) capturar dados e informações por meio de acompanhamento das contratações realizadas com base nas referidas atas e os resultados alcançados nas respectivas execuções contratuais; (ii) retomar o diagnóstico de mercado, para identificar a viabilidade de eventual modernização/atualização da especificação técnica dos serviços. Com isso, pretende obter o conhecimento necessário para novos estudos e revisão da modelagem estratégica das respectivas contratações.
55.	A Central de Compras demonstrou que: (i) está ciente de suas atribuições no âmbito da estratégia centralizada de contratação, possuindo experiência bem sucedida na atualização, acompanhamento e orientação de estratégias dessa natureza; (ii) vem realizando as atividades de coordenação, controle, orientação, correção e operacionalização da estratégia de contratação, inclusive por meio de reuniões com fornecedores e comunicações aos participantes; (iii) e está desenvolvendo continuamente o diálogo com unidades participantes de contratações centralizadas e com fornecedores, no sentido de repassar as devidas orientações e colher informações úteis à atualização das estratégias de contratação.
56.	Em função do bom desenvolvimento da atribuição de orientar os atores envolvidos nos processos de contratação, a Selog solicitou comentários sobre possível recomendação para que a Central de Compras avalie a possibilidade de disseminar, divulgar e incentivar a adoção, nas esferas estadual/distrital da Administração Pública, das boas práticas, modelos/exemplos e benefícios experimentados com a licitação centralizada de serviços de natureza continuada com dedicação de mão de obra, a exemplo do PE 10/2020.
57.	A recomendação foi cogitada em função dos importantes resultados que vêm sendo obtidos no PE 10/2020 (comentados em tópico adiante) e da maturidade da Central de Compras como órgão de referência na condução de projetos relacionados a contratações. Diante dessa situação, mostrou-se importante levantar a hipótese de disseminação das estratégias bem-sucedidas de contratação centralizada entre Estados e Distrito Federal, que não só administram recursos federais recebidos por meio de transferências como também possuem estruturas mais complexas de secretarias e entidades da administração indireta que podem aproveitar o conhecimento relacionado a essa forma de contratação.
58.	Em resposta, a Central de Compras comentou o seguinte:
	a)  consideradas as inovações inseridas no processo licitatório, particularmente a exigência de solução tecnológica para facilitação da gestão e fiscalização da execução contratual, a definição do Fato Gerador como sistemática de pagamento e a utilização do SRP, a possível recomendação do TCU acelerará o processo de utilização e consolidação do modelo nas esferas federal e estadual/distrital da Administração Pública, estendendo os resultados positivos já aferidos, inclusive os econômicos;
	b)  mesmo considerados os resultados positivos já aferidos com o processo licitatório, a amplitude da possível recomendação do TCU é excelente oportunidade de aprimorar o modelo estabelecido, visto que no processo de disseminação e divulgação ele será avaliado por enorme quantidade de órgãos e entidades da Administração Pública;
	c)  havendo a confirmação da recomendação pelo TCU, haverá necessidade de planejamento das ações necessárias a serem empreendidas, estabelecendo a sistemática, recursos necessários e tempo de execução, estando a Coordenação-Geral de Estratégias de Aquisições e Contratações - CGEST disponível para auxiliar na forma que se decidir conveniente;
	d)  finalmente, a possível recomendação do TCU será oportunidade especial para que a Central de Compras consolide ainda mais a sua imagem de unidade inovadora do sistema de licitação e contratação, garantindo resultados positivos, inclusive econômicos, nas contratações realizadas pela Administração Pública.
59.	Como se vê, a recomendação em questão é bem-vinda e servirá para inserir, na programação de atividades da Central de Compras, a disseminação de conhecimento relevante no âmbito de entes subnacionais como Estados e o Distrito Federal, sendo desejável que essa disseminação também alcance os municípios, que igualmente podem se beneficiar de procedimentos de centralização de licitações.
60.	Observe-se que a referida deliberação está alinhada com as recentes disposições da Lei 14.133/2021, em especial com seu art. 19, inciso I, que reconhece a centralização como ferramenta de ganho de eficiência e eficácia no âmbito de contratações públicas.
61.	Destaque-se, ainda, que, por ser uma recomendação (e não uma determinação) , a forma de eventualmente implementá-la poderá ser compatibilizada com o tempo, os recursos disponíveis e as demais prioridades a cargo da Central de Compras.
62.	Assim, com base em todas as considerações expostas no presente tópico, conclui-se que: (i) não há reparos a fazer quanto ao informado pelo ME, que prestou informações satisfatórias sobre sua rotina de atuação na área de contratação centralizada e sobre o compromisso da dar continuidade a essa rotina no âmbito das contratações de apoio administrativo baseadas nas ARPs do PE SRP 10/2020; (ii) é oportuno realizar recomendação para que a Central de Compras dissemine o conhecimento adquirido neste processo, na forma contida na proposta de encaminhamento da presente instrução.
Benefícios do Certame
63.	Destaque-se, inicialmente, que o certame obteve o desconto geral de 20,54% na comparação entre o valor global estimado e valor global adjudicado (equivalente a R$ 349.891.795,96 de desconto em valores absolutos) .
64.	Quanto aos benefícios planejados, o primeiro, que está previsto no ETP do certame, já foi alcançado com o lançamento do edital: a padronização de descrições, requisitos e valores dos cargos e aos parâmetros de gestão/fiscalização contratual teve início com o instrumento convocatório, que estabeleceu disposições uniformes sobre todos esses pontos. Desse modo, a implementação da padronização está ocorrendo em todos os órgãos contratantes, à medida que ocorre a assinatura dos contratos pelos participantes.
65.	Para se observar a dimensão do benefício de padronização, registre-se que, na fase de estudo realizada pela Central de Compras no âmbito das contratações de apoio administrativo no DF, foram identificadas mais de 36 especificações diferentes de cargos (24 para apoio administrativo; quatro para recepção; e cinco para secretariado) . Além disso, observou-se elevada variação de remunerações e custos totais para cargos similares (salário-base com variação de mais de 700%; e custo-total com variação de mais de 500%) .
66.	Outro benefício estimado no ETP, que é de natureza financeira, é a economia de R$ 28 milhões relativos a custos processuais de licitações descentralizadas que estão sendo evitadas com o projeto de centralização (439 processos de contratação não realizados X custo operacional unitário estimado pelo ME em R$ 66.144,28) . 
67.	O Projeto de Terceirização também planejou adequadamente o benefício financeiro de redução de gastos com pagamentos contratuais que pretende alcançar. 
68.	No caso, previu inicialmente a redução de 10% da despesa anual de R$ 781.623.124,08 (ou seja, R$ 78 milhões em redução de despesa anual) em virtude da licitação centralizada, estimativa essa, porém, que ainda será atualizada futuramente, primeiro porque considerou a demanda total de 66 órgãos participantes (posteriormente reduzida para 49 participantes) , e segundo porque a Central de Compras aguarda a efetivação de todos os contratos a serem celebrados com base nas ARPs, o que ainda não ocorreu.
69.	De qualquer modo, os dados até agora apresentados sinalizam que a redução de gastos já vem sendo implementada à medida que ocorre a assinatura dos contratos.
70.	Nesse sentido, no exame de 101 itens do certame em que foi possível comparar o preço adjudicado com o preço do contrato passível de substituição, observou-se que, 78% dos itens relacionados a participantes que já contrataram, ou que informaram que vão contratar, obtiveram preços inferiores aos praticados nos contratos passíveis de substituição.
71.	Além disso, vistos em conjunto, os percentuais de redução ou de aumento nas comparações feitas nesses 101 itens (Tabela 2 do Anexo 1 desta instrução) têm como média simples o percentual de 9%, indicando que a redução dos gastos contratuais é mais do que uma expectativa, sendo a tendência que vêm preponderando no âmbito dos contratos celebrados ou a serem celebrados com base no PE 10/2020.
72.	Assim, o benefício financeiro de redução de gastos contratuais já vem sendo efetivado gradativamente em função da cada vez maior quantidade de contratos celebrados e demonstra que foi bem-sucedida a licitação, mesmo considerando que os preços adjudicados estão sendo comparados com preços de contratos que podem eventualmente estar defasados por serem referentes a novembro de 2020 e que não incluem a solução tecnológica e outras exigências de qualificação previstas no PE 10/2020.
Boas práticas
73.	A Central de Compras utiliza-se de ofícios-circulares, de consultas públicas e da realização de reuniões para obter informações sobre boas práticas, sugestões e críticas, destacando-se, no tocante ao certame objeto dos autos, a realização da Audiência Pública Virtual 4/2020, em 11/9/2020, com detalhamento do projeto de terceirização e esclarecimento de dúvidas (https://www.youtube.com/watch?v=IVWQtpJi_0E) .
74.	Além disso, a Central de Compras é constantemente consultada por órgãos de outras esferas da federação (estaduais e municipais) , quanto às iniciativas de sucessos capitaneadas pela unidade de compras em questão, a exemplo do que ocorre em diversos projetos conhecidos (relativo a passagens aéreas, ao TáxiGov, entre outros) .
75.	Acrescente-se ainda que as boas práticas também recebem divulgação por meio de normativos do ME, quando incorporados a estes últimos.
V.	Aproveitamento da Solução tecnológica
76.	A Central de Compras prestou as informações requeridas sobre o assunto, esclarecendo: (i) a questão da propriedade da solução e das informações, destacando que os dados pertencem ao contratante, enquanto a solução tecnológica pertence ao contratado; (ii) a padronização/parametrização das informações, que estariam desde já viabilizadas pelo fato de haver, no TR, a descrição das funcionalidades que devem existir nessas soluções; (iii) a desnecessidade de integração de soluções diferentes, já que cada contratante terá apenas um contratado para apoio administrativo (ii)  e a necessidade de haver disponibilidade diária de dados ao contratante, também conforme exigência do TR.
77.	A Central de Compras vem se colocando à disposição para solucionar dúvidas a respeito da implementação da solução.
VI.	Mitigação de Riscos
Mapeamento de riscos
78.	A Central de Compras mantém atualizado o mapa de gerenciamento de riscos, contendo o detalhamento das ações de controle estipuladas para cada risco e respectiva implementação da ação quando adotada.
Risco de adesões não vantajosas
79.	O primeiro ponto a esclarecer, relacionado ao risco objeto do presente tópico, é o fato de que toda a modelagem da licitação, incluindo a adjudicação por lotes e não por itens e a permissão de adesão prevista no edital, foi submetida a discussão no âmbito do TC Processo 045.708/2020-7, tendo a apreciação de mérito do processo reconhecido, por meio do Acórdão 558/2021-TCU-Plenário (relator Ministro Raimundo Carreiro) , que a representação objeto do referido feito era improcedente e que havia a devida motivação técnica e financeira para a adoção da modelagem em questão.
80.	Assim, o TCU, diante das informações, justificativas e compromissos assumidos pelo Ministério da Economia, não considerou que a adjudicação por lotes afrontava a Súmula-TCU 247 (tal súmula só admite essa forma de adjudicação quando a licitação por itens trouxer prejuízo para o conjunto ou complexo ou perda de economia de escala) .
81.	Consequentemente, pode-se inferir que o PE 10/2020 também mostra-se compatível com as disposições similares às da Súmula-TCU 247 que se encontram na Lei 14.133/2021, mais especificamente o seu art. 82, § 1º, cujo teor prescreve que o critério de julgamento de menor preço por grupo de itens somente poderá ser adotado quando for demonstrada a inviabilidade de se promover a adjudicação por item e for evidenciada a sua vantagem técnica e econômica, e o critério de aceitabilidade de preços unitários máximos deverá ser indicado no edital.
82.	Quanto ao risco de adesões não vantajosas no âmbito de certame com adjudicação por lotes, a Central de Compras esclareceu que:
	a)  quando o pedido de adesão for de item isolado, a adesão deve ocorrer no lote/grupo em que o valor do item seja o menor valor adjudicado entre todos os itens referentes ao mesmo cargo (relembrando o que consta no tópico "Dimensionamento do objeto" retro, em cada lote há diversos itens, cada um correspondendo a determinado cargo demandado pelo conjunto de participantes do lote. Assim, há diversos itens que licitaram o mesmo cargo, mas que constam em lotes diferentes, sendo que, dentre eles, apenas o de menor preço adjudicado pode receber adesão de modo isolado, conforme esclarecido pela Central de Compras) ;
	b) quando a solicitação de adesão não for de item isolado, ela deve atender cumulativamente os seguintes requisitos: ser solicitada para o lote inteiro; e ser mantida a proporcionalidade do quantitativo dos itens dentro do lote.
83.	Considera-se que os critérios de adesão definidos pela Central de Compras, de forma adaptada às peculiaridades do certame, estão alinhados com a jurisprudência do TCU representada pelo Acórdão 1347/2018-TCU-Plenário (Relator Ministro Bruno Dantas) , na medida em que são adequados para impedir adesões não vantajosas, no contexto específico do PE 10/2020 (o exame detalhado dos dois critérios, em confronto com o referido acórdão, consta do Anexo 1, itens 35-51) .
84.	Os mecanismos acima, aliados ao fato de que os preços unitários das propostas vencedoras para cada item são inferiores ao preço estimado para o mesmo item, demonstram que se estabeleceram efetivamente procedimentos aptos a evitar possíveis adesões a itens isolados que não ofereçam vantajosidade para o contratante, apesar de vantajoso o preço vencedor para o lote como um todo (jogo de planilha) . E a Central de Compras vem aplicando tais mecanismos nas três adesões até o momento deferidas (conforme exame contido nos itens 55-58 do Anexo 1 a seguir) .
85.	Além disso, a própria Central de Compras demonstrou ter ciência de que terá de atentar para as cautelas e procedimentos estabelecidos no art. 22 do Decreto 7.892/2013, em especial a condição, imposta aos órgãos e entidades federais, de apresentarem estudos justificando o ganho de eficiência, a viabilidade e a economicidade decorrente da adesão às ARPs.
86.	Observe-se, ainda, que a adoção das cautelas mencionadas no parágrafo anterior está em consonância com os requisitos que os arts. 82, § 2º, e 86, § 2º, da Lei 14.133/2021 estabelecem para adesão: (i) apresentação de justificativa da vantagem da adesão; (ii)  demonstração de que os valores registrados estão compatíveis com os valores praticados pelo mercado; e (iii)  prévias consulta e aceitação do órgão ou entidade gerenciadora e do fornecedor.
87.	A propósito, a Seges/ME normatizou que a verificação da vantajosidade de adesões também se submete a regras de pesquisa de preços (INs Seges/ME 73/2020 e 65/2021) .
88.	Anote-se, ainda, que a Central de Compras expediu orientações divulgando as condições necessárias para a permissão de adesões, tendo citado o presente acompanhamento como uma das razões para essa definição, o que demonstra a contribuição do presente trabalho para o aperfeiçoamento da Administração Pública, conforme ressaltado em tópico adiante.
Suposto risco de a modelagem (licitação por lotes) do certame ter incentivado a concentração de mercado
89.	O suposto risco em questão foi mencionado no âmbito da representação sob o TC Processo 045.708/2020-7.
90.	O risco se mostra afastado. Não se verifica em que medida uma licitação centralizada - mas dividida em 24 lotes disputados de forma distinta e com requisitos de habilitação compatíveis com o acumulado de lotes vencidos pela licitante - se diferenciaria da realização de 24 licitações diferentes, relativamente à questão da concentração de mercado em poucas empresas prestadoras de serviços.
91.	Além disso, consoante informado pela Central de Compras, a concentração de mercado de prestadores de serviço de locação de mão de obra nas licitações públicas é fato anterior à realização do PE 10/2020, quando já se havia demonstrado que, antes mesmo do processo de centralização, apenas poucas empresas arrematavam a maior parte dos contratos públicos, não sendo um efeito colateral típico do Projeto Terceirização, mas uma tendência de mercado.
 Risco de multiplicidade de pedidos de revisão contratual em caso de fim da desoneração da folha de pagamento
92.	Das oito empresas com preços atualmente registrados vigentes, elencadas no Anexo 2, a RCS Tecnologia Ltda. e a R7 Facilities Serviços de Engenharia Eireli são optantes da desoneração da folha de pagamento, sendo que ambas, em conjunto, venceram em 4 (19%) dos 21 lotes com preços registrados.
93.	O risco em questão foi inicialmente cogitado nas instruções anteriores em função da proximidade que havia do fim da desoneração, que estava previsto para ocorrer em 31/12/2021. E, em virtude disso, solicitou-se à Central de Compras manifestação sobre possíveis orientações que seriam dadas para a apreciação dos pedidos de revisão contratual.
94.	O ME adota o entendimento de que não é possível estabelecer, por antecipação, orientações sobre possíveis revisões que poderão vir a ser solicitadas pelas contratadas em caso de fim da desoneração da folha de pagamento estabelecida pela Lei 12.546/2011.
95.	Além disso, durante a realização do presente acompanhamento, o fim da desoneração da folha de pagamento foi alterado de 1º/1/2022 para 31/12/2023 (arts. 7º e 8º da Lei 12.546/2011) , afastando a eventual necessidade de revisões contratuais ainda nos anos de 2022 e 2023.
96.	Acrescente-se ainda que a desoneração da folha de pagamento é matéria submetida a periódicas discussões no âmbito do Congresso Nacional, no tocante ao prolongamento do benefício ou sua remodelagem quanto a alíquotas e setores abrangidos, tanto que, ao longo dos últimos governos, o benefício vem sendo prorrogado, nada impedindo que haja novas prorrogações no futuro.
97.	Nesse contexto, o risco em questão se encontra reduzido, não se justificando a adoção de medidas adicionais neste momento para tratá-lo. 
VII.	Benefícios do presente acompanhamento
98.	O presente acompanhamento teve início ainda no primeiro trimestre de 2021, antes mesmo da homologação do PE 10/2020 (instrução inicial em junho de 2021) e foi desenvolvido por meio de contatos constantes entre a Selog e a Central de Compras, diligências e reunião de esclarecimentos (realizada em 27/7/2021) .
99.	Os benefícios da atuação do TCU em relação ao PE 10/2020 já vêm sendo colhidos antes mesmo da apreciação definitiva deste acompanhamento. 
100.	Nesse sentido, ao tratar dos benefícios, boas práticas e aperfeiçoamentos ocorridos no referido processo de contratação que sejam decorrentes da cooperação e do desenvolvimento dos trabalhos no âmbito da representação sob o TC Processo 045.708/2020-7 e do presente acompanhamento, a Central de Compras informou ter direcionado esforços para reuniões de esclarecimentos e orientação aos contratados e contratantes, além de ter providenciado, em parceria com a Escola Nacional de Administração Pública (Enap) , a realização de curso de aperfeiçoamento, na forma detalhada a seguir:
a)  em 8/9/2021: reunião inicial com as empresas vencedoras do processo licitatório para esclarecimentos quanto às adesões às ARP; 
b)  em 24/9/2021: reunião com a empresa G&E Serviços Terceirizados Ltda. e com o Ministério do Meio Ambiente - MMA para tratar dos impactos da Lei 13.709/2018 e denominada Lei Geral de Proteção de Dados - LGPD, na execução dos contratos; 
c)  em 5/11/2021: reunião com a empresa G&E Serviços Terceirizados Ltda., com o MMA e o Ministério da Ciência, Tecnologia e Inovações - MCTI para prestação de esclarecimentos relacionados à sistemática de pagamento denominada Fato Gerador; 
d)  em 11/11/2021: reunião com a empresa G&E Serviços Terceirizados Ltda. para tratar de assuntos relacionados à LGPD e seus impactos na execução dos contratos; 
e)  em 17/12/2021: reunião com o Banco Central do Brasil - BCB para prestação de esclarecimentos relacionados à sistemática de pagamento denominada Fato Gerador; 
f)  em 19/01/2022: reunião com a empresa G&E Serviços Terceirizados Ltda. e a Advocacia-Geral da União - AGU para prestação de esclarecimentos relacionados à sistemática de pagamento denominada Fato Gerador; 
g)  em 11/2/2022: disponibilização, em parceria com a Escola Nacional de Administração Pública - ENAP, do curso Contratos administrativos - Pagamento pelo Fato Gerador, conforme noticiado no link https://www.gov.br/economia/pt-br/assuntos/gestao/central-de-compras/noticias/enap-disponibiliza-novo-curso-de-contratos-administrativos.
101.	Além disso, a Central de Compras, em virtude do presente acompanhamento, definiu e divulgou as condições necessárias para a permissão de adesões, de forma a afastar o risco, identificado pelo TCU, de adesões tardias a itens isolados dos lotes em que o preço vencedor (no item) não foi o menor apresentado na disputa (vide o subtópico "Risco de adesões não vantajosas" retro) .
102.	Por fim, destaca-se o benefício potencial de indução de melhorias na realização de licitações da Administração Pública, em decorrência de eventual acolhimento da proposta de recomendação (adiante formulada) para que a Central de Compras do Ministério da Economia possa disseminar e incentivar a adoção, nas esferas estadual, distrital e municipal, das boas práticas, modelos, exemplos e benefícios experimentados com a licitação centralizada de serviços de natureza continuada com dedicação de mão de obra, a exemplo do PE 10/2020.
VIII.	Conclusão
103.	O presente acompanhamento analisou a atuação da Central de Compras no âmbito do PE 10/2020, no tocante aos três eixos da contratação sob sua responsabilidade: gestão da estratégia; aproveitamento da solução tecnológica inovadora; e mitigação de riscos.
104.	Diante das análises contidas nos capítulos IV a VII retro (apresentadas de modo mais detalhado no Anexo 1 a seguir) , verifica-se que a referida unidade: (i) operacionaliza de forma adequada a estratégia de contratação; (ii) vem obtendo resultados relevantes com a centralização em questão; (iii) vem adotando as medidas ao seu alcance para propiciar o aproveitamento da solução tecnológica prevista no projeto; (iv) e faz a gestão de riscos relacionados à contratação, tendo dado esclarecimentos adequados a respeito do tratamento dos riscos selecionados no presente trabalho para verificação.
105.	A Central de Compras, por meio da 1ª fase do Projeto Terceirização (representada pelo PE 10/2020) , reforça que é unidade de ponta na Administração Pública no tocante à inovação em contratações públicas.
106.	Ressalte-se que a unidade fiscalizada em questão, ao optar pela implementação do projeto por meio de fases e começando pela APF no DF, demonstra cautela na condução de projetos de grande envergadura e inovadores, de modo a garantir os resultados esperados e possibilitar que ocorra de forma segura a expansão da centralização de licitações para os órgãos e entidades federais das demais unidades da federação, objetivo da referida unidade mencionado na Audiência Pública do projeto.
107.	Assim, diante das conclusões acima, propõe-se considerar alcançados os objetivos do presente acompanhamento, arquivando-se os autos.
108.	Adicionalmente, conforme análise precedente e após ouvida a Central de Compras, propõe-se recomendar à referida unidade que dissemine e incentive a adoção, nas esferas estadual, distrital e municipal da Administração Pública, das boas práticas, modelos, exemplos e benefícios experimentados com a licitação centralizada de serviços de natureza continuada com dedicação de mão de obra, a exemplo do PE 10/2020, em linha com o disposto no art. 19 da Lei 14.133/2021.
109.	Tal recomendação se alinha com a missão do TCU no sentido de identificar não só irregularidades e danos expressivos ao erário, como também boas práticas, merecedoras de disseminação nos demais órgãos e nas entidades da Administração Pública.
IX.	Proposta de Encaminhamento
110.	Em virtude do exposto, propõe-se:
110.1.	considerar alcançados os objetivos do presente acompanhamento do Pregão Eletrônico 10/2020, realizado no âmbito do projeto Terceirização, da Central de Compras do Ministério da Economia;
110.2.	recomendar à Central de Compras do Ministério da Economia que dissemine e incentive a adoção, nas esferas estadual, distrital e municipal da Administração Pública, das boas práticas, modelos, exemplos e benefícios experimentados com a licitação centralizada de serviços de natureza continuada com dedicação de mão de obra, a exemplo do PE 10/2020, tendo em vista a diretriz para conferir preferência a instrumentos de centralização dos procedimentos de aquisição e contratação de bens e serviços, contida no art. 19, inciso I, da Lei 14.133/2021;
110.3.	arquivar os presentes autos, nos termos do art. 169, V, do Regimento Interno/TCU."	É o relatório.

não há

Não atuou

ACOMPANHAMENTO DO PREGÃO ELETRÔNICO 10/2020. CONTRATAÇÃO CENTRALIZADA DE SERVIÇOS DE DEDICAÇÃO EXCLUSIVA DE MÃO DE OBRA. TRATAMENTO DOS RISCOS ASSOCIADOS. OBJETIVO CUMPRIDO ATÉ O MOMENTO. RECOMENDAÇÕES. PROSSEGUIMENTO DO TRABALHO.

ACOMPANHAMENTO (ACOM)

Tenho o prazer de submeter este processo de acompanhamento ao conhecimento e deliberação deste Plenário, em função das conclusões nele contidas, que destoam dos assuntos que aqui são rotineiramente examinados.
2.	Somos habituados a julgar corriqueiramente, em face das competências constitucionais desta Corte de Contas, processos em que se constatam ilegalidades, irregularidades, fraudes, desvios, extravios, danos ao erário, enfim uma miríade de atos e fatos condenáveis.
3.	O presente caso cuida de uma iniciativa que merece elogios.
4.	Refiro-me ao Pregão Eletrônico 10/2020 para registro de preços, realizado pela Central de Compras da Secretaria de Gestão do Ministério da Economia, que visa a contratação de serviços de apoio administrativo, recepção e secretariado, caracterizados como regime de dedicação exclusiva de mão de obra, por 49 órgãos e entidades da administração pública federal sediados no Distrito Federal.
5.	Como se sabe, as licitações e contratações dos serviços com regime de dedicação exclusiva de mão de obra, que compreende atividades tais como apoio administrativo, brigada de incêndio, copeiragem, limpeza predial, motorista, portaria, recepção, secretariado, segurança e vigilância predial, são realizadas de forma descentralizada e carecem de padronização quanto à descrição das atividades dos postos, aos requisitos exigidos dos colaboradores e aos valores praticados.
6.	Para se ter uma ideia da dimensão do tema, anoto que mais de 8.000 novos contratos dessa natureza foram firmados em 2019 pela Administração Pública Federal, que custam aproximadamente R$ 8,5 bilhões por ano.
7.	Além dessa dimensão quantitativa, há um diagnóstico da Controladoria-Geral da União, de 04/11/2019, de que "as contratações de prestação de serviços terceirizados com dedicação exclusiva de mão de obra carecem de maior planejamento de forma a permitir a seleção da proposta mais vantajosa em termos de eficiência e economicidade".
8.	Nesse contexto, a Central de Compras, no uso de suas atribuições, e dentro da 1ª etapa do Projeto Terceirização do Ministério da Economia, com o objetivo de remodelar esse método de contratação, realizou o Pregão Eletrônico 10/2020, " (...) com o propósito de elevar os níveis de qualidade do serviço; reduzir os custos de transação; otimizar e simplificar os processos de gestão, controle e fiscalização; e promover a adoção de tecnologias, metodologias e insumos que maximizem os níveis de produtividade".
9.	O Pregão 10/2020 teve por objeto o registro de preços com a finalidade de contratar empresa para prestação de serviços de apoio administrativo, recepção e secretariado pelos órgãos e entidades da Administração Pública federal direta, autárquica e fundacional, no âmbito do Distrito Federal, com execução realizada mediante alocação pela contratada de empregados com os cargos de Auxiliar Administrativo, Assistente Administrativo, Recepcionista, Recepcionista Bilíngue, Secretário Executivo I, Secretário Executivo II e Técnico em Secretariado, e com a disponibilização de solução tecnológica para gestão e fiscalização contratual, por meio de aplicação web e aplicativo mobile.
10.	Para essa Ata de Registro de Preços foram inicialmente estimados mais de 10.000 postos, ao custo de 60 milhões mensais, para os sete cargos mencionados. O objeto licitado abarcou também o fornecimento a cada contratante, pela contratada, de solução tecnológica a ser disponibilizada para gestão e fiscalização contratual, via aplicação web e aplicativo mobile contemplando dados, documentos e informações operacionais e do cumprimento das obrigações previdenciárias, sociais e trabalhistas, inclusive as do Fundo de Garantia do Tempo de Serviço - FGTS, referentes aos empregados alocados para a execução dos serviços.
11.	Esse pregão almejou, conforme estabeleceu o Projeto Terceirização:
-	 a padronização das descrições, requisitos e valores dos cargos, assim como dos parâmetros de gestão e fiscalização contratual, por meio da solução tecnológica;
-	 a redução de 10% da despesa anual;
- 	a economia na ordem de R$ 28 milhões com a redução dos custos processuais com 439 processos de contratação que deixariam de ser realizados; e
- 	a redução de despesas com a gestão e fiscalização contratual a ser propiciada pela aplicação da solução tecnológica.
12.	Participaram do certame 49 órgãos/entidades do Poder Executivo Federal, tais como os Ministérios da Saúde, da Educação, da Cidadania, da Ciência, Tecnologia, Inovações e Comunicações, do Meio Ambiente e de Minas e Energia, o Banco Central do Brasil, a CGU, a Anac, a Anvisa, a Aneel, a Antaq, a Anatel e o INSS entre outros, sendo, ainda, permitida a adesão à Ata de Registro de Preço, mediante anuência do gerenciador, ou seja, da Central de Compras.
13.	Nove empresas se sagraram vencedoras de pelo menos um dos 24 lotes submetidos à concorrência, tendo o certame obtido o desconto geral de 20,54% na comparação entre o valor global estimado e o adjudicado. Ademais, 78% dos itens já contratados ou em fase de contratação obtiveram preços inferiores aos praticados nos contratos que estão sendo substituídos, projetando uma redução efetiva de quase 10% nos gastos atuais, tal como almejado.
14.	É bem verdade que ainda não é possível fazer um balanço geral, pois há contratos ainda não assinados e outros em começo de execução, mas são inegáveis os ganhos já obtidos e promissores os que ainda advirão.
15.	Vale ressaltar, a sabedoria e a cautela com que a Central de Compras vem implantando suas inovações. Neste caso, a abrangência da contratação se restringiu apenas ao Distrito Federal e a participação foi uma opção oferecida aos órgãos e entidades interessados.
16.	Assim como essa providência, a Central de Compras também já oferece aos órgãos públicos o TáxiGov, o Almoxarifado Virtual e a Compra Direta de Passagens, que possuem as mesmas características de padronização, racionalização e economicidade.
17.	É possível imaginar o tamanho do impacto que medidas como essas, que parecem tão óbvias, mas que são extremamente complexas de serem implementadas, poderão produzir nas estruturas organizacionais dos órgãos públicos.
18.	Menciono, por exemplo, o redirecionamento da mão de obra, cada vez mais escassa, das atividades administrativas típicas para a realização das missões finalísticas dos entes públicos, já que uma estrutura especializada, a Central de Compras, se incumbirá de parte das contratações rotineiras dos órgãos e entidades públicas.
19.	Enxergo, também, um tratamento mais equalitário e isonômico, tanto em relação aos órgãos contratantes quanto à pessoa contratada. Um posto de Assistente Administrativo possuirá os mesmos requisitos, atribuições e retribuições, estando alocado no Ministério da Educação ou na CGU. Um estudo prévio identificou, por exemplo, o despropósito de 36 especificações diferentes apenas para as contratações de apoio administrativo, com variações de mais de 700% nos salários-base.
20.	Portanto, há outras virtudes de difícil apuração monetária, mas que podem superar em muito os ganhos economicamente mensuráveis, impactando positivamente o funcionamento da Administração Pública.
21.	Tudo isso não impediu que esta Corte vislumbrasse, entretanto, riscos naturalmente envolvidos em implementações de novidades desse porte, com alta materialidade e potencial de ser replicado para a contratação de outros objetos em toda a Administração Pública.
22.	O Acórdão 558/2021-TCU-Plenário, que foi proferido em processo autuado com vistas a verificar a regularidade dos atos ao Registro de Preços em análise (TC- Processo 045.708/2020-7) , determinou, nesse contexto, que fosse realizado o acompanhamento dos atos futuros do Pregão Eletrônico 10/2020, para verificar a adoção, pelo Ministério da Economia, de medidas mitigadoras dos riscos envolvidos nas inovações e excepcionalidades legais presentes no certame.
23.	Para tanto, a Selog autuou o presente processo e analisou a atuação da Central de Compras no âmbito do PE 10/2020, no tocante aos três eixos da contratação sob sua responsabilidade: gestão da estratégia de contratação; aproveitamento da solução tecnológica a ser fornecida pelas contratadas; e mitigação de riscos, tendo concluído "que a referida unidade: (i) operacionaliza de forma adequada a estratégia de contratação; (ii) vem obtendo resultados relevantes com a centralização em questão; (iii) vem adotando as medidas ao seu alcance para propiciar o aproveitamento da solução tecnológica prevista no projeto; (iv) e faz a gestão de riscos relacionados à contratação, tendo dado esclarecimentos adequados a respeito do tratamento dos riscos selecionados no presente trabalho para verificação".
24.	Entendo que o principal risco identificado nesse trabalho foi a restrição à competitividade em função da grandeza dos lotes a serem contratados com a consequente concentração do mercado.
25.	Ressalte-se que esse risco não está associado ao modelo adotado no pregão em análise. Tendo a licitação sido dividida em 24 lotes, disputados individualmente, e com requisitos compatíveis apenas com o somatório dos lotes vencidos por uma só licitante, a possibilidade de restrição à competição é o mesmo verificado caso houvessem sido realizadas 24 licitações diferentes.
26.	Estudos anteriores ao Pregão Eletrônico 10/2020 já demonstravam que o mercado de prestadoras de serviços de locação de mão de obra para o poder público estava circunscrito a uma dezena de empresas. No pregão ora fiscalizado, mais de 40 empresas deram lances nos 24 lotes, em que 9 empresas se sagraram vencedoras.
27.	Uma outra preocupação relevante era o risco de adesões não vantajosas, dada que a licitação estabeleceu que a adjudicação seria por lotes e não por itens. A Central de Compras esclareceu, todavia, que havendo pedido de adesão por item isolado, a contratação haveria de ocorrer no lote em que o valor específico do item fosse o menor adjudicado daquele item nos 24 lotes. E se a adesão não fosse por item isolado, a contratação teria que recair em um lote inteiro ou ser mantida a proporcionalidade da quantidade dos itens dentro do lote mais econômico entre todos os 24 licitados. Esses procedimentos, vale dizer, estão consentâneos com a jurisprudência desta Casa (Acórdão 1893/2017-TCU-Plenário, 7.243/2017 - 2ª Câmara e 1.347/2018 - Plenário) .
28.	Assim, compreendo, consoante propõe a unidade técnica, que o acompanhamento realizado até o momento cumpriu os seus objetivos.  Todavia, diante do ineditismo, da materialidade e do caráter disruptivo que tem essa iniciativa da Central de Compras, penso que seria importante que se fizesse, ao fim da execução de uma parcela relevante dos contratos firmados em decorrência da PE 10/2020, uma avaliação global de todo o processo, desde a fase interna da licitação, o seu processamento, a execução contratual, a gestão e a fiscalização dos contratos, tanto do ponto de vista da Central de Compras quanto dos órgãos e entidades que firmaram os contratos. Para tanto proporei a continuidade deste acompanhamento, ficando, desde logo, autorizadas as diligências e inspeções que se fizerem necessária para o bom cumprimento dessa missão.
29.	Por fim, entendo positiva e oportuna a proposta da Selog de recomendação para que a Central de Compras dissemine e incentive a adoção das virtudes do modelo de licitação centralizada para a aquisição de serviços de natureza continuada com dedicação de mão de obra no âmbito dos estados e dos municípios.
30.	Essa providência, todavia, não pode concorrer com o substancial desafio que a Central de Compras ainda enfrenta de conseguir uma maior adesão voluntária dos órgãos e entidades da Administração Pública Federal, sediadas no Distrito Federal ou nos entes federados, tanto do Executivo, quanto do Legislativo e do Judiciário, aos serviços que oferece, tendo em vista a diretriz para conferir preferência a instrumentos de centralização dos procedimentos de aquisição e contratação de bens e serviços, contida no art. 19, inciso I, da Lei 14.133/2021. Essa atuação, a propósito, também deverá ser avaliada no contexto do próximo relatório deste processo de acompanhamento.
	Ante o exposto, VOTO pela adoção da minuta de acórdão que submeto a este Colegiado.
TCU, Sala das Sessões, em 20 de abril de 2022.
JORGE OLIVEIRA 
Relator